臺灣高等法院刑事判決
109年度上易字第1915號
上訴人  臺灣士林地方檢察署檢察官
上訴人  林聰源
即被告          
              
上列上訴人因妨害自由等案件，不服臺灣士林地方法院109年度
易字第304號，中華民國109年8月28日第一審判決（起訴案號：
臺灣士林地方檢察署109年度偵字第4880號）提起上訴，判決如
下：
    主  文
上訴駁回。
    理  由
一、本院審理結果，認原審以被告甲○○犯公然侮辱罪，處罰金新
    臺幣（下同）8千元，如易服勞役以1千元折算1日；被訴強
    制罪部分，尚不足以證明，判決無罪，認事用法均無不當，
    應予維持，並引用附件原判決記載之犯罪事實、證據及理由
    。
二、檢察官上訴意旨略以：木棍放置位置確實造成告訴人無法進
    出房間，原審推論可從房內欄杆撥動木棍使房門順利打開，
    難認已達強暴脅迫程度，顯然違反經驗及論理法則。告訴人
    證稱：被告不否認，當告訴人之房門開啓之時，被告正好從
    門前離開。參酌雙方已多次糾紛，告訴人並未與被告以外之
    其他住戶發生紛爭，被告於原審突然辯稱是聽聞證人林慧真
    說做了什麼事，才前往告訴人房前查看，不足採信。原審未
    就雙方供述相互比對，即認定不能證明告訴人之房門是被告
    所堵，實有違誤。被告否認犯行，至今未與告訴人和解，犯
    後態度惡劣，原審對所犯公然侮辱罪僅判處罰金8千元，難
    收警惕功效。被告上訴內容概要：否認犯罪，沒有說侮辱的
    言詞，也沒有放置木棍，是林慧真擺的，是烏龍提告。
三、駁回上訴維持原判決之理由：
（一）被告甲○○公然侮辱告訴人之犯罪事實，已經原審詳細論敘
      取捨證據及得心證理由。被告上訴仍持相同辯解否認犯行
      ，不足以推翻原判決之論斷。
（二）妨害自由部分：
　１、被告與告訴人有多次糾紛，訴訟不斷，告訴人並未與被告
      以外其他住戶發生紛爭，且被告於告訴人之房門開啓之時
      ，確實正從告訴人門外離開；告訴人在屋內，因房門曾經
      多次疑似遭被告自門外以木棍抵住，無法外出，而有多起
      訴訟，均因罪證不足而不起訴處分或判決無罪，有本院被
      告前案紀錄表可憑。綜合上述情狀，依客觀常理判斷，檢
      察官起訴被告於告訴人房門外擺放木棍，妨礙告訴人自由
      進出之犯罪嫌疑，確屬重大。
  ２、犯罪事實應依證據認定，無證據不得認定犯罪事實。檢察
      官提出之證據，至多只能證明告訴人的房門遭他人從門外
      以木棍抵住而無法打開，確實缺少可以認定行為人的確是
      被告的關鍵直接證據，例如：監視錄影紀錄。檢察官上訴
      仍然只敘述被告具有高度犯罪嫌疑，未進一步提出足認被
      告確有妨害自由犯行的證據，難為有罪認定。
（三）被告辯稱告訴人房門外的木棍是林慧真擺放，告訴人因而
      請求傳喚林慧真及房東葉淑華。然查：
　１、被告並無自證己罪的義務。已難期待證人林慧真到庭承認
      犯行；縱使證人林慧真到庭承認在告訴人門外擺放木棍的
      事實，反而足以證明被告確無強制犯行，原審之此部分無
      罪判決即無違誤。
　２、房東葉淑華並未見聞告訴人門外的木棍是何人放置，不具
      有證據能力。
　３、綜上，證人林慧真及葉淑華均無傳喚必要。
（四）原審處刑已審酌被告否認犯行、未與告訴人和解賠償的犯
      後態度，曾同時觸犯恐嚇及公然侮辱罪經判處拘役30日確
      定之前案紀錄，及其教育程度、需扶養母親等情狀，就法
      定刑拘役或9千元以下罰金之公然侮辱罪，判處罰金8千元
      ，難認量刑過輕。
 (五）檢察官依告訴人之請求上訴，對被告求處更重之刑，與 
      被告之上訴，均無理由，應予駁回。
據上論斷，依刑事訴訟法第373條、第368條，判決如主文。
本案經檢察官劉畊甫提起公訴，檢察官謝幸容提起上訴，檢察官
李吉祥到庭執行職務。
中　　華　　民　　國　　109 　年　　12　　月　　2 　　日
　　　　　　    　　　刑事第二庭審判長法　官  周盈文
            　　　　　　　　　　　　  法　官  錢建榮
      　　　　　　　　　　　　　　　  法　官  郭豫珍
以上正本證明與原本無異。
不得上訴。
                                      書記官  葉書豪
中　　華　　民　　國　　109 　年　　12　　月　　2 　　日
附件：原判決
臺灣士林地方法院刑事判決　　　　　　　109年度易字第304號
公　訴　人　臺灣士林地方檢察署檢察官
被　　　告　甲○○　  男　（民國00年0月00日生）
                      身分證統一編號：Z000000000號
                      住○○市○○區○○路00○00號
                      居所詳卷
選任辯護人　阮玉婷律師（法扶律師）
上列被告因妨害自由等案件，經檢察官提起公訴（109 年度偵字
第4880號），本院判決如下：
    主    文
甲○○犯公然侮辱罪，處罰金新臺幣捌仟元，如易服勞役，以新
臺幣壹仟元折算壹日。
其餘被訴部分無罪。
    犯罪事實
一、甲○○於民國108年7月17日11時10分許，基於公然侮辱之犯
    意，在多數人得以共見共聞之新北市淡水區清水街34巷24弄
    1號（下稱本案公寓）4樓走廊內，在到場處理糾紛之員警江
    嘉欽、林俊亨及乙○面前，接續以「看你的雞掰」、「頭殼
    ㄆㄨㄚㄆㄨㄚ（臺語）」（起訴書係載頭殼壞壞）、「有精
    神病」、「流氓」（下稱本案言論）等公然侮辱乙○，足以
    貶損其名譽及社會評價。
二、案經乙○訴由臺灣士林地方檢察署檢察官偵查起訴。
    理    由
甲、有罪部分
壹、程序部分本件認定犯罪事實所引用之所有卷證資料，供述證
    據部分，當事人於言詞辯論終結前均未爭執其證據能力（本
    院卷第177頁至第178頁），本院審酌該言詞陳述作成時之情
    況尚無不當之處，且與待證事實具有關聯性，依刑事訴訟法
    第159條之5第2項，得為證據；非供述證據部分，亦查無證
    據證明有公務員違背法定程序取得之情形，且經本院於審理
    期日提示與被告辨識而為合法調查，亦有證據能力。
貳、實體部分
一、被告甲○○固坦承於上開時間有在上址之事實，惟矢口否認有
    何上開公然侮辱之犯行，辯稱：我沒有講本案言論，有的話
    也是隔木門、鐵門，我在外面發牢騷，不是當面對告訴人講
    等語；辯護人則為被告辯稱：被告當時一人喝醉酒在房間，
    警察按門鈴後，詢問被告是否以棍子擋住告訴人房門，被告
    自覺遭到誣陷，所以有情緒語言，但沒有侮辱告訴人等語。
二、經查：
(一)被告於上開時地，在到場處理糾紛之員警江嘉欽、林俊亨及
    告訴人面前，接續以本案言論指稱告訴人等情，業據告訴人
    於偵查中證述甚詳（他卷第23頁），並經本院勘驗光碟無訛
    ，有本院勘驗筆錄1 份存卷可參（本院卷第163 頁至第169
    頁），此部分事實自堪認定，被告空言否認，顯不足採。本
    件案發地點係在本案公寓4 樓走廊內，依本院勘驗筆錄可知
    ，係於告訴人拿木棍至被告面前後，被告方為本案言論，斯
    時除告訴人外，尚有員警江嘉欽、林俊亨在場，自屬多數人
    得共見共聞之狀態，已達到公然之程度，實屬無疑，被告辯
    稱其係隔著木門、鐵門，並非對告訴人所言，不符公然要件
    等情，亦屬無據。
(二)又侮辱，乃謾罵嘲弄或其他輕蔑他人人格之行為，且須出於
    侮辱之故意，而具有妨害他人名譽之危險，始足當之；亦即
    行為人須出於主觀侮辱他人之犯意，以言語、文字或動作表
    示不屑、輕蔑或攻擊其人格之意思，而足以對於個人在社會
    上所保持之人格及地位，在客觀上業已達到貶損其名譽及尊
    嚴評價之程度。另所謂侮辱，乃對他人為輕蔑表示之行為，
    其內涵須具有足使他人在精神上、心理上有感受到難堪或不
    快之虞者，亦即侮辱行為本身須具有侵害他人感情、名譽之
    一般危險者；而是否符合侮辱之判斷，應顧及行為人之年齡
    、教育程度、職業與被害人之關係等情事。又「雞掰」為臺
    語發音，係描述女子性器官之粗俗用語，依現今社會常情、
    口語意義及一般民眾對於上開言語之理解，實具有與性行為
    相關聯之意涵，帶有輕侮、鄙視對方之意；稱他人「頭殼ㄆㄨ
    ㄚㄆㄨㄚ（臺語）」、「有精神病」等詞語，係指該人精神錯亂
    、神智異常或患有精神疾病而言，喻有嘲貶他人非屬正常人
    、無理取鬧、無法溝通之意；而「流氓」一詞係指破壞社會
    秩序或組織幫派之不法人士。是被告對告訴人口出「雞掰」
    之粗俗字詞，具鄙視、輕蔑告訴人之負面意涵，又其對告訴
    人先後陳稱「頭殼ㄆㄨㄚㄆㄨㄚ（臺語）」、「有精神病」、「流
    氓」等語，自屬嘲諷、貶抑告訴人係精神錯亂、無理取鬧、
    人格或破壞社會秩序或組織幫派之不法人士，均足以貶低告
    訴人之名譽及人格尊嚴。
(三)被告自陳為國中畢業，任職保全（本院卷第184頁），為具
    有相當智識程度及社會歷練之成年人，當具有辨別事理之能
    力，足知其應悉自己用字遣詞之各種定義，其對於在前開出
    租公寓走廊之多數人得以共見共聞之場所對告訴人辱罵含有
    上開負面意涵之本案言論，足以貶損告訴人之人格尊嚴及社
    會評價乙情，實難委為不知，是其為本案言論時，自有侮辱
    之犯意，至臻明確。又本案係員警詢問被告是否有放置木棍
    在告訴人房門前，告訴人陳稱有目睹被告放置，被告即稱「
    看你的雞掰」等語，後被告即提及其與告訴人之前案糾紛，
    並指稱告訴人未繳納房租，進而先後指稱告訴人「頭殼ㄆㄨㄚㄆ
    ㄨㄚ（臺語）」、「有精神病」、「流氓」等語句，音量非低
    ，業據本院勘驗光碟確認無訛，可徵被告於案發當時係不滿
    告訴人之情緒高漲，怒氣至熾，因而在盛怒下脫口說出本案
    言論，則被告既知所陳之輕蔑、侮辱性言詞均具有貶損他人
    名譽、人格尊嚴之語意，卻仍執意在本案與警員、告訴人對
    話過程中，率爾對告訴人陳稱帶有強烈情緒、攻擊性及侮蔑
    性之字詞，顯欲藉此貶低告訴人之社會評價，是其主觀上具
    有侮辱告訴人之犯意甚明。
(四)至辯護人辯稱被告僅是情緒宣洩，無罵人之意等語，然言論
    自由之保障尚有其限度，而須兼衡各項權利之保障程度為綜
    合考量，被告所為本案言論，實僅針對告訴人個人之人格攻
    擊，核與公眾事務無關，且縱被告主觀上確有長期隱忍告訴
    人恣意生事之委曲或憤恨情緒，仍可本於理性之態度，選擇
    其他中性意思之文句或詞彙，而表達其言論或意見，卻捨此
    不為，反以上述謾罵性之言詞，為情緒性或人身攻擊之批評
    ，亦無助於和平理性解決糾紛，揆諸前開意旨，自不受言論
    自由之保障。
(五)綜上所述，被告所辯上情，無非卸責之詞，不足採信。本件
    事證明確，被告之犯行，堪以認定。
三、論罪科刑之理由
(一)被告行為後，刑法第309條規定已於108年12月25日修正公布
    ，並自同年月27日施行。修正前刑法第309條規定「公然侮
    辱人者，處拘役或300元以下罰金。」，且依刑法施行法第1
    條之1第1項、第2項前段規定，所定罰金之貨幣單位為新臺
    幣，其罰金數額提高為30倍，而本次刑法第309條修正後規
    定：「公然侮辱人者，處拘役或9,000元以下罰金」，係將
    罰金數額調整換算後予以明定，所定罰金刑之最高數額，於
    上開規定修正前仍屬一致，並無不同，故無新舊法比較問題
    ，而應逕予適用裁判時法，先予敘明。( 二) 核被告所為，
    係犯刑法第309 條第1 項公然侮辱罪。被告公然以本案言論
    辱罵告訴人，係基於同一侮辱之犯意，在密接之時、地下所
    為，且侵害同一法益，為接續犯，應論以一罪。被告前因公
    共危險案件，經本院104 年度士交簡字第133 號判處有期徒
    刑5 月確定，於104 年6 月11日易科罰金執行完畢，固有臺
    灣高等法院被告前案紀錄表1 份附卷可稽（本院卷第13頁至
    第31頁），然公然侮辱罪之法定刑為拘役或罰金，自與刑法
    第47條第1 項所規定「故意再犯有期徒刑以上之罪」之要件
    有別，是檢察官認被告於本案應構成累犯，即有未洽。
(三)爰以行為人之責任為基礎，審酌被告於受員警詢問時與告訴
    人發生衝突，不思理性處理，竟出口前開言語而為公然侮辱
    之犯行，且被告犯後否認犯行，未與告訴人商談和解賠償事
    宜，經告訴人表明被告說謊，請依法判決之意見（本院卷第
    18 7頁至第188 頁），兼酌被告曾因同時觸犯恐嚇及公然侮
    辱罪經本院107 年度易字第206 號判處拘役30日確定，有臺
    灣高等法院被告前案紀錄表1 份附卷可稽（本院卷第13頁至
    第31頁），其自陳為國中畢業之教育程度、未婚無子女、為
    保全、需扶養80歲母親之家庭生活狀況（本院卷第184 頁至
    第185 頁）等一切情狀，量處如主文所示之刑，並諭知如易
    服勞役之折算標準，以示懲儆。
乙、無罪部分
壹、公訴意旨略以：被告與告訴人前為鄰居，並素有恩怨。於10
    8年7月17日11時前某時許，被告見告訴人進入其在本案公寓
    4樓承租之房間，竟基於強制之犯意，以綠色木棍1支之一端
    頂住告訴人房間鐵門中側，另一端則斜向頂住告訴人房面對
    面之鐵門下緣，使設計為由內向外推開門方式之告訴人房門
    無法打開，過程持續約10分鐘許，以此強暴方式妨礙告訴人
    自由進出房間之權利，嗣經告訴人報警處理，經警到場移置
    前開木棍，告訴人始能脫困，應認被告係涉犯刑法第304條
    第1項強制罪嫌等語。
貳、按犯罪事實應依證據認定之，無證據不得認定犯罪事實，刑
    事訴訟法第154條第2項定有明文。刑事訴訟上證明之資料，
    無論其為直接或間接證據，均須達於通常一般之人均不致有
    所懷疑，而得確信其為真實之程度，始得據為有罪之認定，
    若關於被告是否犯罪之證明未能達此程度，而有合理懷疑之
    存在，致使無從形成有罪之確信，根據「罪證有疑，利於被
    告」之證據法則，即不得遽為不利被告之認定。又按刑事訴
    訟法第161條第1項規定：檢察官就被告犯罪事實，應負舉證
    責任，並指出證明之方法。因此，檢察官對於起訴之犯罪事
    實，應負提出證據及說服之實質舉證責任。倘其所提出之證
    據，不足為被告有罪之積極證明，或其指出證明之方法，無
    從說服法院以形成被告有罪之心證，基於無罪推定之原則，
    自應為被告無罪判決之諭知（最高法院76年台上字第4986號
    、92年台上字第128號判例意旨可資參照）。
參、公訴意旨認被告涉犯前揭罪嫌，無非係以：①被告於偵訊之
    供述；②證人即告訴人於偵查中之證述；③證人林俊亨於偵查
    中之證述；④證人江嘉欽於偵查中之證述；⑤告訴人當時自房
    內向外拍攝現場照片4張等證據資料，為其主要論據。訊之
    被告堅決否認犯罪，辯稱：我當時在睡覺，是警察來敲門，
    我沒有看到棍子等語；辯護人則為被告辯稱略以：被告當時
    一人喝醉酒在房間沒有做出妨害自由行為，警察按門鈴後，
    詢問被告是否以棍子擋住告訴人房門，被告回答沒有，放什
    麼木棍，在員警一再質疑下，才情緒回應，放木棍又怎麼了
    ，並非表示被告有放木棍；另依卷附照片可知告訴人房門的
    鐵門上下都是欄杆狀，告訴人可自行透過縫隙伸手將木棍輕
    易移開，因此放木棍並未妨害告訴人進出權利，強制罪構成
    要件不該當。縱然構成要件該當，請審酌妨害告訴人權利甚
    微，不具有可罰違法性，此請參照最高法院74年台上第4225
    號判例等語。
肆、經查：
一、告訴人於108年7月17日11時前某時許，進入本案公寓4樓其
    承租房間，隨後由不詳之人以綠色木棍1支之一端頂住該房
    間鐵門中側下緣，另一端則斜向頂住房面對面之鐵門下緣，
    經告訴人察覺後報警處理，由員警江嘉欽、林俊亨到場後將
    木棍拿開之事實，業據證人即告訴人指述甚詳（他卷第21頁
    至第23頁、本院卷第172 頁至第175 頁），核與證人江嘉欽
    、林俊亨於偵查中之證述相符（他卷第49頁至第51頁），並
    有現場照片4 張存卷可查（偵卷第11頁），此部分事實足堪
    認定。
二、惟就上開木棍係由何人放置一節，告訴人於偵查及本院審理
    中均證其並未看見（他卷第21頁至第23頁、本院卷第171 頁
    、第174 頁），另經本院勘驗卷附光碟檔案，可知於員警到
    場後，被告固曾一度稱「放棍子又怎麼了？她去給我誣告內
    ，誹謗內！你老闆怎麼都不起訴她？官官相護，你，檢察官
    跟法官都是女生啦，啊，女女相護。啊，害我法院跑了十趟
    ，最後無罪判決耶，她還沒有賠償我，還跟我要五十萬耶」
    等語，然其亦於上開話語前後均否認有放置木棍在告訴人房
    門前，有本院勘驗筆錄1 份存卷可查（本院卷第163 頁至第
    169 頁），自難以被告稱「放棍子又怎麼了？」等語遽認被
    告已坦承其即為前述放置木棍在告訴人房門之人。至告訴人
    於本院審理時結稱渠打開房門時看見被告轉身離開等語（本
    院卷第171 頁），然渠於偵查中證稱渠先聽聞房門有聲響，
    待沒聲音時才打開房門等情（他卷第21頁），徵以本案公寓
    共有5 樓，其中3 至4 樓為分租套房，各有9 間房，尚有其
    他房客一節，為被告及告訴人陳述明確（本院卷第176 頁、
    第184 頁），自不能排除係由其他人士放置木棍後，被告方
    經過告訴人房門，顯難以被告有經過告訴人之房門前逕認其
    為放置木棍之行為人。
三、另按刑法第304條之強制罪，以強暴脅迫為成立要件，不論
    對人對物，如其行為未達於強暴脅迫程度，即不應論罪。所
    謂「強暴」，乃以實力不法加諸他人之謂，雖非以被害人之
    自由完全受其壓制為必要，亦不以直接施諸於他人為必要，
    即間接施之於物體而影響於他人者亦屬之，惟仍以其手段依
    客觀觀察足認有以相當程度有形力之行使，致特定人意思決
    定自由受限為必要，並非不必對被害人施以強暴或脅迫行為
    ，即足以構成刑法第304條第1項之強制罪（最高法院85年度
    台非字第75號判決、86年度台非字第122號判決參照）。經
    證人林俊亨於偵查中結陳：當時我們看見有木棍卡住告訴人
    的房門，且告訴人在房內向我們求救，現場狀況看起來比較
    難出來等語（他卷第49頁），復觀告訴人提出之現場照片（
    他卷第11頁），該木棍一端雖頂住該房間鐵門中側下緣，然
    下方即為鐵門之欄杆，似可從房間內自欄杆間撥動該木棍，
    足徵該木棍之放置雖使設計為由內向外推開門方式之告訴人
    房門無法順利打開，惟是否已達阻斷告訴人住處之對外通行
    之程度，而合於刑法第304 條所定之強暴、脅迫之構成要件
    ，並非無疑。
伍、綜上所述，檢察官所提出之證據，僅能證明告訴人房門遭人
    放置木棍而無法順利打開，惟難認該放置木棍之行為屬強暴
    、脅迫之方式，復不能證明該行為人為被告，是檢察官所舉
    出之證據，尚無法使本院對於被告妨害自由之犯行形成確信
    有罪之心證，是依無罪推定及有疑唯利被告之原則，本院即
    無從為有罪之認定，則依前揭規定及說明，即應為無罪之諭
    知，以示審慎。
據上論斷，依刑事訴訟法第299條第1項前段、第301條第1項，刑
法第309條第1項、第42條第3項前段，刑法施行法第1條之1第1項
，判決如主文。
本案經檢察官劉畊甫提起公訴，檢察官謝幸容到庭執行職務。
中　　華　　民　　國　 109　　年　　8 　　月　　28　　日
                  刑事第六庭  法　官　李欣潔
以上正本證明與原本無異。
如不服本判決應於收受送達後20日內向本院提出上訴書狀，並應
敘述具體理由。其未敘述上訴理由者，應於上訴期間屆滿後20日
內向本院補提理由書（均須按他造當事人之人數附繕本）「切勿
逕送上級法院」。
                               書記官  蔡秉芳
中　　華　　民　　國　 109　　年　　9 　　月　　1 　　日

附錄本案論罪科刑法條
中華民國刑法第309條
公然侮辱人者，處拘役或9千元以下罰金。
以強暴犯前項之罪者，處1年以下有期徒刑、拘役或1萬5千元以
下罰金。